【裁判字號】    98,上,394
【裁判日期】    990309
【裁判案由】    給付分配款
【裁判全文】
臺灣高等法院民事判決                   98年度上字第394號
    上  訴  人  丙○○
    訴訟代理人  林明正律師
    複  代理人  謝孟馨律師
                馬翠吟律師
    被  上訴人  乙○○
                丁○○
    共      同
    訴訟代理人  柯士斌律師
    複  代理人  曾培雯律師
上列當事人間給付分配款事件，上訴人對於中華民國98年2月27
日臺灣宜蘭地方法院96年度訴字第234號第一審判決提起上訴，
本院於99年2月23日言詞辯論終結，判決如下：
    主  文
上訴駁回。
第二審訴訟費用由上訴人負擔。
    事實及理由
一、上訴人主張：其以所經營之宏凰貿易有限公司（以下簡稱宏
    凰公司）為借款名義人，向彰化商業銀行宜蘭分行（以下簡
    稱彰化銀行）貸款新台幣（下同）1500萬元，並以其個人所
    有之宜蘭縣礁溪鄉○○段198、199、199之1及203地號土地
    暨其上門牌號碼宜蘭縣礁溪鄉○○路49之6號建物（以下簡
    稱系爭房地），為彰化銀行設定抵押權。因被上訴人為上訴
    人之兄弟，於民國93年2月間需使用系爭房地，其乃同意將
    房地所有權分別移轉應有部分3分之1予被上訴人，惟約定渠
    等應代為清償前開1500萬元借款。嗣因被上訴人為清償前開
    借款，需另向彰化銀行貸款，上訴人於95年12月28日同意提
    供自己保留之3分之1產權，連同被上訴人取得部分，設定最
    高限額抵押權2300萬元予彰化銀行，由被上訴人經營之頭城
    貿易有限公司（以下簡稱頭城公司）作為借款人，向彰化銀
    行實貸1630萬元以清償前述1500萬元貸款，貸款利息均由被
    上訴人繳納。詎被上訴人竟依土地法第34條之1規定將系爭
    房地以3800萬元出售予第三人，其因無力優先承購而被迫出
    售，惟系爭土地之貸款1630萬元係頭城公司單獨所負擔，應
    由借款人負責清償，其得分配之金額應為12,666,667元（即
    38,000,000÷3＝12,666,667），被上訴人於扣除土地增值
    稅148,229元後，竟要求其就銀行貸款本金1630萬元及利息
    24,329元部分應負擔三分之一，致其僅分配得7,076,995元
    ，短少5,441,443元，被上訴人則分別獲有2,720,721元之不
    當得利（5,441,443÷2＝12,666,667）等語，爰依不當得利
    法律關係，起訴請求：(一)被上訴人應分別給付其2,720,721
    元，及自起訴狀繕本送達翌日即96年7月27日起至清償日止
    ，按年息5%計算之利息；(二)願供擔保請准宣告假執行。經原
    法院判決被上訴人應分別給付利息扣款部分4,055元，並就
    勝訴部分宣告假執行，另駁回上訴人關於本金扣款部分之請
    求。上訴人就其敗訴部分提起上訴，聲明：(一)原判決不利於
    上訴人部分廢棄；(二)被上訴人應再分別給付上訴人2,716,66
    6元之本息；(三)願供擔保請准宣告假執行。除援用原審所提
    立證方式外，補提土地暨建物登記謄本為證，並聲請訊問證
    人甲○○、高政銘及函查貸款資料。
二、被上訴人則以：兩造為經營漁具、水產品、飼料等貨品之批
    發零售事業，先後合夥成立信裕漁具店、宏凰公司及頭城公
    司，90年間因合夥事業經營所需，乃由合夥事業共同撥款購
    得系爭房地，並以抽籤方式決定將系爭房地登記在上訴人名
    下，故系爭房地係兩造之合夥財產，並非上訴人獨有。嗣兩
    造於92年間為簡化公司運作，合意將宏凰公司、頭城公司分
    別改以丙○○、丁○○一人股東並為代表人，形式上雖簽署
    退股同意書，惟兩造之合夥關係並未消滅，故上訴人就合夥
    事業所生之貸款債務自應共同分擔，其等並無允諾代償1500
    萬元銀行貸款作為系爭房地產權過戶之對價，故其等將系爭
    房地出售價款先扣除賦稅及貸款本息後，均分餘款，核無短
    少情事等語答辯，聲明：(一)上訴駁回；(二)如受不利判決，願
    供擔保免為假執行。除援用原審所提立證方式外，補提資產
    負債表、不起訴處分書暨處分書、審判筆錄、會議紀錄為證
    ，並聲請向彰化銀行宜蘭分行函查上訴人之貸款資料。
三、不爭執事項：
  (一)系爭土地原登記為上訴人所有，其上建物則以上訴人為原始
    起造人，亦登記為上訴人單獨所有，嗣於93年2月間將系爭
    房地變更登記為兩造共有，應有部分各3分之1，有建物使用
    執照、宜蘭縣宜蘭地政所函附系爭房地登記謄本、異動索引
    在卷（見原審調字卷第8頁、原審卷第51-100頁）。
  (二)上訴人前提供系爭房地為彰化銀行設定抵押權，作為宏凰公
    司向彰化銀行貸款1500萬元之擔保，嗣於95年12月28日就系
    爭房地設定最高限額抵押權2300萬元，以頭城貿易公司名義
    向彰化銀行借款1630萬元，用以清償宏凰公司之前述1500萬
    元貸款，有宜蘭縣宜蘭地政所函附系爭房地登記謄本、異動
    索引、彰化銀行借款資料可按（見原審卷第51-101、107-13
    3頁）。
  (三)上訴人於96年3月間接獲被上訴人寄發之存證信函，謂渠等
    決定依土地法第34條之1規定將系爭房地以3800萬元售予第
    三人，通知上訴人行使優先承買權。嗣上訴人放棄優先承買
    之權利，經被上訴人製作分配表，將3800萬元價金扣除銀行
    貸款本金1630萬元、利息24,329元及土地增值稅148,229元
    後，餘款均分兩造3人，上訴人取得7,076,995元，業據提出
    存證信函、律師函、提存書、不動產買賣契約書、國庫存款
    收款書、被上訴人製作之提存價金分配表在卷（見原審調字
    卷第9-14頁）。
四、上訴人主張系爭土地之貸款1630萬元為被上訴人經營之頭城
    公司所借，應由頭城公司負責清償，且其移轉系爭房地應有
    部分予被上訴人時，被上訴人承諾清償宏凰公司借款1500萬
    元，故就系爭房地之出售價款3800萬元，其應分得1/3即12,
    666,667元，被上訴人竟以其須分擔1/3銀行貸款本息為由自
    行扣款，致其就本金扣款部分，少得5,433,332元，各獲有
    2,716,666元之不當得利云云，被上訴人固不爭執上述出售
    系爭房地價金由兩造三人均分，並就上訴人應得部分，扣除
    清償1630萬元之三分之一後，始就餘款之交付上訴人，惟以
    前詞置辯，是本件爭執點厥為：上開1630萬元貸款是否為兩
    造合夥事業所生之債務？
  (一)上訴人主張兩造合夥關係已於92年間簽署股東同意書時消滅
    ，其成為宏凰公司之一人股東兼負責人，丁○○則成為頭城
    公司一人股東兼負責人，提出股東同意書為證。查頭城公司
    原登記股東有兩造與訴外人高凡宣、陳惠計5人，宏凰公司
    登記股東則為兩造與訴外人甲○○、俞惠卿5人，有公司股
    東名簿可參（原審卷第21、23頁），其等於92年間簽立上開
    頭城公司、宏凰公司股東同意書各乙紙，分別載明頭城公司
    原股東高凡宣、陳惠、乙○○、上訴人之出資額均轉讓由丁
    ○○承受，宏凰公司原股東甲○○、俞惠卿、丁○○及乙○
    ○全部出資額則轉讓由上訴人承受（原審卷第178、179頁）
    ，被上訴人就此固不爭執，惟辯稱兩造因公司法修正有限公
    司得以一股東組成，為求公司運作簡便，合意將宏凰公司、
    頭城公司分別改以丙○○、丁○○為一人股東暨代表人，形
    式上簽署退股同意書乙紙，實則兩造合夥經營事業之關係並
    未消滅，並提出頭城公司及宏凰公司94年盈餘分配簽收單為
    證（見原審卷第25頁）。依上開盈餘分配簽收單立據日期為
    95年5月間，內容載明「頭城貿易有限公司及宏凰貿易有限
    公司於94年10月19日分配盈餘：頭城貿易新台幣3,000,000
    元＋宏凰貿易新台幣500,000元，合計新台幣3,500,000元」
    ，由兩造各分得1,120,000元、兩造之姊夫高政銘分得140,0
    00元，下方並有丁○○、乙○○、高政銘及兩造胞姐陳文君
    於股東欄具名簽收，上訴人之配偶甲○○亦於另一股東欄下
    方簽立「收款人：甲○○5/23」等字樣，證人即兩造胞姐陳
    文君於原審亦證稱：頭城公司與宏凰公司於盈餘分配時仍屬
    合夥事業等語（見原審卷第192頁），倘兩造間之合夥關係
    於92年間簽署股東同意書時果已消滅，而由丁○○及上訴人
    自任一人股東，各自經營頭城公司與宏凰公司，則該二公司
    何需於95年間仍將盈餘併計分配兩造及高政銘。雖證人甲○
    ○於本院證稱：乙○○拿前述盈餘分配簽收單給其簽名，其
    沒有看就簽了，其當時有表示不是盈餘，但因認1500萬元貸
    款應由乙○○負責，所以乙○○應付錢給上訴人云云（見本
    院卷第121頁背面），然以甲○○為上訴人之配偶身分，已
    難期證詞無偏頗之虞，且其自承擔任會計數年，並曾製作宏
    凰公司93年度之資產負債表、損益表等節，應明瞭盈餘分配
    之意涵，代收款項倘非盈餘，衡情應無可能應他人要求即在
    盈餘分配簽收單上簽名。何況，上開股東同意書固載頭城公
    司、宏凰公司之原有股東轉讓股權，惟上訴人對於股權轉讓
    究竟如何計價一節，亦未能說明之，是其所稱合夥關係已因
    股權轉讓而消滅，顯屬可疑。又依被上訴人辯稱：兩造於95
    年初，曾因經營上發生爭執，決議委由姊夫高政銘綜理合夥
    事業，並提出上訴人簽立之切結書為證（見原審卷第26頁）
    ，上訴人亦不爭執該切結書之真正，雖主張係因被上訴人遲
    不處理1500萬元貸款事宜，委請高政銘居中協調，始應高政
    銘要求所簽云云，然該切結書係上訴人表明同意將宏凰公司
    、信裕漁具店、頭城公司所有一切事務，於95年2月1日至98
    年1月31日期間，全權委託高政銘處理等情，並非僅限1500
    萬元貸款一事，且頭城公司若非上訴人參與合夥之事業，又
    何需其同意將頭城公司之事務委託高政銘處理，堪認被上訴
    人所稱頭城公司與宏凰公司實際上仍屬兩造之合夥事業乙節
    可採。
  (二)上訴人又主張系爭房地原為其個人所有，其曾以系爭房地為
    彰化銀行設定抵押權，擔保宏凰公司之1500萬元借款，嗣被
    上訴人於93年2月間因故需使用系爭房地，其乃同意將房地
    所有權應有部分各1/3分別過戶給渠二人，惟約定渠等應代
    為清償宏凰公司前開1500萬元銀行貸款，並於95年12月28日
    同意提供自己保留之1/3房地持分，連同被上訴人之其餘應
    有部分，為彰化銀行設定最高限額2300萬元之抵押權，供頭
    城公司向彰化銀行貸款1630萬以清償前述1500萬元貸款云云
    ，被上訴人則否認曾允諾代償先前之1500萬元抵押貸款作為
    將系爭房地持分過戶之對價，並辯稱系爭房地為兩造於90年
    間因合夥事業所需，由合夥事業共同撥款所購，並以抽籤方
    式決定登記在上訴人名下，系爭房地仍係兩造之合夥財產，
    並非上訴人所獨有等語。查系爭土地於90年間因買賣原因登
    記為上訴人所有，系爭房屋則於92年間為建物所有權第一次
    登記為上訴人名義，上訴人前曾以系爭房地為彰化銀行設定
    抵押權，作為宏凰公司向彰化銀行貸款1500萬元之擔保，嗣
    於93年間將系爭房地間變更登記為兩造共有，應有部分各1/
    3，95年間，兩造擔任連帶保證人，並以系爭房地所有權全
    部設定最高限額抵押權2300萬元，由頭城公司向彰化銀行借
    款1630萬元，用以清償宏凰公司之前述1500萬元貸款等情，
    為兩造所不爭執，堪信為真實。依被上訴人所提兩造於92年
    6月15日書立之合夥財產開帳金額確認單（原審卷第24頁）
    ，其內容記載「三名股東所有投資資產暨開帳後合計金額如
    下：1.信裕＄00000000（開帳資產）2.宏凰＄00000000（開
    帳資產）3.其他＄0000000（礁溪土地及建物，扣貸款800萬
    及股東250萬剩下）……依股東三人平分合計00000000元，
    請三名股東確認後並簽名以備存查」，下方並有兩造於股東
    欄之簽名，證人陳文君亦稱92年間為確認宏凰公司、信裕漁
    具店及頭城公司之資產，才簽下前述確認單，礁溪土地指的
    是大塭路那塊土地，建物事後來有貸款等語（原審卷第192
    頁），上訴人就上開「礁溪土地及建物」即指系爭房地復不
    爭執，堪信系爭房地雖登記上訴人名義，實為兩造合夥投資
    之資產。雖證人甲○○證稱：承擔貸款與移轉房地有對價關
    係，當時乙○○有承諾要承擔系爭1500萬元貸款，但迄未處
    理，上訴人請高政銘出面，高政銘便要求上訴人簽立上開切
    結書，約定上訴人於95年2月1日至98年1月31日期間，將宏
    凰公司、信裕漁具店及頭城公司一切事務交由高政銘處理，
    才願意幫忙。95年初簽立上述切結書後，同年12月乙○○就
    去處理貸款的事（見本院卷第122頁背面），然甲○○身為
    上訴人之配偶，本難期其能為真實之陳述，且其所述情節亦
    與確認單不符，難認為真實。再參酌系爭房地應有部分於92
    年間即已移轉被上訴人，被上訴人迄至95年間猶未清償1500
    萬元債務，上訴人竟在未立任何憑據之情形下，再將自己所
    屬之應有部分，提供被上訴人為彰化銀行設定最高限額2300
    萬元之抵押權，並同意擔任連帶保證人，由頭城公司向彰化
    銀行貸款1630萬元，以清償應由被上訴人代償之1500萬元貸
    款，實與常情未合，上訴人所稱尚不足採。
  (三)綜合上情，宏凰公司與頭城公司為兩造合夥經營之事業，系
    爭房地則為兩造經營合夥事業所有之資產，宏凰公司向彰化
    銀行所貸1500萬元，及頭城公司為清償宏凰公司前欠所貸之
    系爭1630萬元，均屬兩造合夥事業所生之債務無疑。從而，
    被上訴人於出售系爭房地後，就上訴人應分配之1/3價金部
    分，扣除系爭1630萬元貸款之1/3，洵屬正當。上訴人主張
    上述貸款本金不應由其負擔云云，應屬無據。
五、綜上所述，上訴人依不當得利法律關係請求給付被上訴人分
    別給付其2,716,666元，及自起訴狀繕本送達翌日即96年7月
    27日起至清償日止，按年息5%計算之利息，為無理由。原判
    決駁回上訴人之請求及假執行之聲請，並無不合。上訴意旨
    指摘此部分原判決不當，聲明廢棄改判，為無理由，應予以
    駁回。
六、本件事證已明確，兩造其餘主張於判決結果不生影響，爰不
    一一論述，附此敘明。
七、據上論結，本件上訴為無理由。依民事訴訟法第449條第1項
    、第78條，判決如主文。
中    華    民    國    99    年    3     月    9     日
                    民事第九庭
                        審判長法  官  黃熙嫣
                              法  官  林玲玉
                              法  官  陳玉完
正本係照原本作成。
如不服本判決，應於收受送達後20日內向本院提出上訴書狀，其
未表明上訴理由者，應於提出上訴後20日內向本院補提理由書狀
（均須按他造當事人之人數附繕本）上訴時應提出委任律師或具
有律師資格之人之委任狀；委任有律師資格者，另應附具律師資
格證書及釋明委任人與受任人有民事訴訟法第466條之1第1項但
書或第2項（詳附註）所定關係之釋明文書影本。
中    華    民    國    99    年    3     月    11    日
                              書記官  鎖瑞嶺
附註：
民事訴訟法第466條之1（第1項、第2項）：
對於第二審判決上訴，上訴人應委任律師為訴訟代理人。但上訴
人或其他法定代理人具有律師資格者，不在此限。
上訴人之配偶、三親等內之血親、二親等內之姻親，或上訴人為
法人、中央或地方機關時，其所屬專任人員具有律師資格並經法
院認為適當者，亦得為第三審訴訟代理人。

司法院資訊處製作；財團法人民間司法改革基金會備份。
